【裁判字號】    99,家訴,38
【裁判日期】    990728
【裁判案由】    宣告改用分別財產制
【裁判全文】
臺灣臺南地方法院家事判決              99年度家訴字第38號
原      告  台灣金聯資產管理股份有限公司
法定代理人  丙○○
訴訟代理人  乙○○
            戊○○
被      告  甲○○
            丁○○
上列當事人間請求宣告改用分別財產制事件，本院於民國99年7
月14日言詞辯論終結，判決如下：
    主      文
被告甲○○與被告丁○○應改用夫妻分別財產制。
訴訟費用新臺幣仟元由被告負擔。
    事實及理由
一、本件被告甲○○經合法通知，未於言詞辯論期日到場，核無
    民事訴訟法第386條所列各款情形，爰依原告聲請由其一造
    辯論而為判決。
二、原告主張：
  (一)被告甲○○於民國81年7月21日向訴外人萬泰商業銀行股份
    有限公司（下稱萬泰銀行）辦理長期擔保借款新台幣（下同
    ）990萬元，惟被告甲○○未依約履行，經萬泰銀行聲請拍
    賣抵押物後，於90年8月10日仍有欠款不足額5,520,043元，
    萬泰銀行於91年12月19日將其對被告甲○○及連帶保證人即
    訴外人陳宣成之全部債權本金暨相關利息（含已發生者）、
    違約金（含已發生者）、墊付費用等債權、擔保物權及其他
    從屬之權利一併讓與原告，並依金融機構合併法第15條第1
    項第1款及第18條第3項之規定「債權讓與之通知得以公告方
    式代之」，於92年1月8日將前開債權讓與一節公告在台灣新
    生報，是該債權應已合法移轉。
  (二)原告前曾聲請鈞院以99年度司執北字第21627號對被告甲○
    ○之財產聲請強制執行，並調閱被告甲○○之財產及所得清
    單等資料，惟被告甲○○之財產及所得資料已全無執行之實
    益；按夫妻未以契約訂立夫妻財產制，除本法另有規定外，
    以法定財產制為其夫妻財產制，民法第1005條定有明文，查
    被告二人於71年2月19日結婚迄今，未以契約訂立夫妻財產
    制，則被告二人應以法定財產制為其夫妻財產制。次按民法
    第1011條規定：「債權人對於夫妻一方之財產已為和押，而
    未得受清償時，法院因債權人之聲請，得宣告改用分別財產
    制。」而所謂未得受償，包括全無可扣押之物或扣押之物數
    量不足及所扣押之財產不足清償該為扣押之債權人債權等情
    形。凡此有最高法院89年度台上字第854號、苗栗地方法院
    89年度家訴字第14號、彰化地方法院96年度家訴字第24號、
    台北地方法院97年度家訴更一字第2號判決意旨可資參照，
    原告為被告甲○○之債權人，於執行程序中所扣押之財產顯
    然不足以清償原告之債權額，為此，原告依法請求宣告被告
    二人改用分別財產制，並聲明：如主文所示。
三、被告甲○○方面：被告甲○○未於言詞辯論期日到場，亦未
    提出書狀作何聲明或陳述。另被告丁○○則辯以：其對於原
    告主張被告二人於71年2月19日結婚，婚後並無特別約定夫
    妻財產制，及鈞院88年度執字第17101號清償債務強制執行
    事件，曾於90年8月2日拍賣被告甲○○之不動產，價金為4,
    768,000元，經分配後尚積欠萬泰銀行5,520,043元，萬泰銀
    行於91年12月19日將其對於甲○○及連帶債務人之債權移轉
    予原告，原告於99年度對於被告甲○○聲請強制執行，因未
    受償，故經鈞院民事執行處於99年5月10日核發債權憑證等
    情，均無意見，惟被告甲○○十幾年來均未養家，被告甲○
    ○名下之不動產亦經拍賣，被告二人目前居住位於台南市○
    區○○路之房屋當時雖係由被告甲○○貸款建造，但因被告
    甲○○無力清償債務，致房屋遭法院拍賣，於第三拍時，其
    娘家資助其將房屋買回來，該屋目前是其所有，其認為被告
    甲○○沒有權利跟其分配剩餘財產，且被告甲○○在外尚積
    欠很多銀行債務，原告應無權利保護之實質利益等語。
四、被告甲○○未於言詞辯論期日到場，亦未提出書狀為聲明、
    陳述，經本院協同原告及到場之被告丁○○整理伊等不爭執
    之事實如下：
  (一)被告二人於71年2月19日結婚，婚姻關係現仍存續中，被告
    二人婚後未約定夫妻財產制，應以法定財產制為其二人之夫
    妻財產制。
  (二)被告甲○○前曾於81年7月21日向訴外人萬泰銀行辦理長期
    擔保借款990萬元，嗣被告甲○○未依約履行，經萬泰銀行
    拍賣抵押物後，於90年8月10日尚有欠款不足額5,520,043元
    。
  (三)後萬泰銀行於91年12月19日將渠對被告甲○○及連帶保證人
    陳宣成之全部債權本金暨相關利息、違約金、墊付費用等債
    權、擔保物權及其他從屬權利讓與原告，並於92年1月8日公
    告於台灣新生報。
  (四)原告復以本院99年度司執字第21627號強制執行事件對被告
    甲○○聲請執行，惟被告甲○○之財產及所得已無執行實益
    ，經本院於99年5月10日核發債權憑證，計被告甲○○尚積
    欠原告之債權金額為3,780,995元，及自91年12月29日起至
    清償日止，按年息百分之10.82計算之利息，暨按上開利率
    百分之20計算之違約金，並賠償督促程序費用500元。
五、得心證之理由：
  (一)按夫妻未以契約訂立夫妻財產制者，除本法另有規定外，以
    法定財產制為其夫妻財產制，民法第1005條定有明文。次按
    債權人對於夫妻一方之財產已為扣押，而未得受清償時，法
    院因債權人之聲請，得宣告改用分別財產制，民法第1011條
    亦規定甚明。而所謂未得受清償，包括全無可扣押之物或所
    扣押之物數量不足及所扣押之財產不足清償該為扣押之債權
    人債權等情形，最高法院89年度台上字第854號判決可資參
    照。此法條立法意旨，乃為貫徹物權法定主義及保護交易安
    全，同時避免夫妻藉登記夫妻財產制之方式，逃避債權人之
    強制執行。
  (二)原告主張被告甲○○、丁○○為夫妻，婚姻關係仍存續中，
    婚後並未辦理夫妻財產制登記，應以法定財產制為夫妻財產
    制。而被告甲○○積欠訴外人萬泰銀行債務，前經本院以88
    年度執字第17101號清償債務強制執行案件拍賣被告甲○○
    之不動產，經分配拍賣價金後，被告甲○○尚積欠萬泰銀行
    5,520,043元，萬泰銀行嗣於91年12月19日將其對於被告甲
    ○○及連帶債務人之全部債權本金暨相關利息、違約金、墊
    付費用等債權、擔保物權及其他從屬權利讓與原告，並於92
    年1月8日公告於台灣新生報，原告復以本院99年度司執字第
    21627號給付借款強制執行事件對被告甲○○聲請執行，惟
    被告甲○○之財產及所得已無執行實益，經本院於99年5月
    10日核發債權憑證，計被告甲○○尚積欠原告之債權金額為
    3,780,995元，及自91年12月29日起至清償日止，按年息百
    分之10.82計算之利息，暨按上開利率百分之20計算之違約
    金，並賠償督促程序費用500元之事實，業據原告提出戶籍
    謄本、本院登記處夫妻財產制契約登記簿查詢回函、借據、
    萬泰銀行簡易借款申請書及調查審核表、本院民事執行處88
    年執字第17101號強制執行金額計算書分配表、債權讓與證
    明書、萬泰銀行公司變更登記表、台灣新生報、本院99年5
    月10日南院龍99司執北字第21627號債權憑證、財政部臺灣
    省北區國稅局98年度綜合所得稅各類所得資料清單、北區國
    稅財產歸屬資料清單、土地登記第二類謄本各1件為證，且
    經本院調閱88年度執字第17101號、99年度司執字第21627號
    執行卷附卷供參，復為被告丁○○所不爭執，而被告甲○○
    經合法通知，未於言詞辯論期日到場，亦未提出書狀為何聲
    明陳述，綜此，堪信原告之主張為真實。
  (三)被告丁○○固辯稱被告甲○○十幾年來均未養家，被告二人
    目前居住位於台南市○區○○路之房屋當初雖係由被告甲○
    ○貸款建造，但因被告甲○○無力清償債務，致房屋遭法院
    拍賣，於第三拍時，其娘家資助其將房屋買回來，該屋目前
    是其所有，被告甲○○無權利與其分配剩餘財產，且被告甲
    ○○在外尚積欠很多銀行債務，原告應無權利保護之實質利
    益等語，惟查原告就其對於被告甲○○之債權，業經聲請強
    制執行，未全部受償，而獲發本院99年度司執字第21627號
    債權憑證在案，揆諸前開民法第1011條規定及最高法院89年
    度台上字第854號判決意旨，原告訴請宣告被告二人改用分
    別財產制，即屬有據；且按「法定財產制關係消滅時，夫或
    妻現存之婚後財產，扣除婚姻關係存續所負債務後，如有剩
    餘，其雙方剩餘財產之差額，應平均分配。」民法第1030條
    之1第1項前段定有明文，本件被告甲○○與被告丁○○如經
    法院判決宣告應改用夫妻分別財產制確定，被告二人間之法
    定夫妻財產制關係將歸於消滅，而有上開民法第1030條之1
    規定之適用，屆時被告甲○○所得分配之剩餘財產，將影響
    原告債權之受償，對於原告非無法律上之實益，至被告甲○
    ○得否主張剩餘財產分配請求權及被告二人目前所居住位於
    台南市○區○○路之房屋應否列入夫妻剩餘財產分配，此乃
    係被告二人將來於分配夫妻剩餘財產時始應審酌者，要與本
    件原告之請求無涉，是被告持前開辯述主張被告二人無改用
    分別財產制之必要，自非可採。
  (四)綜上，原告前曾聲請本院民事執行處對被告甲○○為強制執
    行，然因被告甲○○名下之財產及所得已無執行實益，原告
    未受償金額為3,780,995元，及自91年12月29日起至清償日
    止，按年息百分之10.82計算之利息，暨按上開利率百分之
    20計算之違約金，並賠償督促程序費用500元，已如前所認
    定，從而原告依民法第1011條規定，訴請宣告被告二人之夫
    妻財產制應改用分別財產制，洵屬有據，應予准許。
六、據上論結：本件原告之訴為有理由，依民事訴訟法第385條
    第1項前段、第78條、第85條第1項、第87條第1項，判決如
    主文。
中    華    民    國    99    年    7     月    28    日
                      家事法庭    法  官  林富郎
以上正本係照原本作成。
如對本判決上訴，須於收受判決正本送達後20日內向本院提出上
訴狀，並繳納上訴費及附具繕本。
中    華    民    國    99    年    7     月    28    日
                                  書記官  劉毓如

司法院資訊處製作；財團法人民間司法改革基金會備份。
